【裁判字號】    90,台上,7913
【裁判日期】    901227
【裁判案由】    偽造文書
【裁判全文】
最高法院刑事判決                                九十年度台上字第七九一三號
    上訴人  甲○○
右上訴人因偽造文書案件，不服台灣高等法院中華民國八十九年八月三十一日第二審
更審判決（八十九年度上更(一)字第三三二號，起訴案號：台灣桃園地方法院檢察署八
十四年度偵字第四七六五、四七八五號），提起上訴，本院判決如左：
    主  文
原判決撤銷，發回台灣高等法院。
    理  由
本件原判決認定上訴人甲○○因陳瑞章另案被通緝，未能合法進出國境，乃與陳瑞章
及成年人楊玉琴（緬甸國籍人，未據起訴），共同基於犯意之聯絡，於民國八十三年
三月初某日，在泰國曼谷市，由上訴人將其所有合法請領之護照號碼Ｍ000000
0號中華民國護照由陳瑞章轉交楊玉琴，旋由楊玉琴在泰國某不詳處所，將上訴人之
護照換貼陳瑞章之照片，並在照片黏貼處偽造中華民國外交部公印文一枚，而變造中
華民國護照一本，足以生損害於我國外交部對於護照核發管理之正確性。變造完成後
，即共同基於由陳瑞章冒名入境使公務員登載不實之概括犯意，先於同年月八日，由
陳瑞章持變造之護照，自泰國曼谷搭機入境來台，並在入境登記表上，簽署上訴人之
署押一枚，佯以上訴人之名義入境，並持前開偽造之護照交付予內政部警政署入出境
管理局（下稱入出境管理局），使承辦人員將此不實之入境事項登載於所掌之公文書
，足以生損害於入出境管理局對於入境旅客管理之正確性。嗣於同年月十日，陳瑞章
再持上開變造之護照出境至泰國曼谷而行使，足以生損害於入出境管理局對於出境旅
客管理之正確性。同年四月某日，陳瑞章再度持變造之護照，自泰國曼谷搭機入境來
台，亦由陳瑞章在入境登記表上，簽署上訴人署押一枚，佯以上訴人名義入境，並持
前開偽造之護照持以行使交付予入出境管理局，使入出境管理局承辦人員將此不實之
入境事項登載於所掌之公文書，足以生損害於入出境管理局對於入境旅客管理之正確
性。惟陳瑞章於入境時經警查獲，乃訛稱為大陸地區人民，於翌日經警遣返泰國曼谷
，並扣得經變造之甲○○所有Ｍ0000000號護照一本等情。因而撤銷第一審關
於上訴人甲○○之判決，改判論處上訴人共同偽造公印文罪刑。固非無見。
惟查：(一)、有罪判決書之事實一欄，為判斷其適用法令當否之準據，應將法院依職權
認定與論罪科刑有關之事實，諸凡犯罪之時間、地點、方法、態樣，以及適用法律有
關之事項，均應為詳實之記載，然後於理由內逐一說明其憑以認定之證據，並使事實
認定與理由說明，互相適合，方為合法。查刑法第二百十八條第一項所稱之公印或公
印文，係專指表示公務機關或機關長官資格之印信，即俗稱大印與小官章及其印文而
言，如不足以表示公務機關或公務員之資格者，不得謂之公印。又依據印信條例印係
蓋用於永久性機關之公文，關防係蓋用於臨時性或特殊性機關之公文，而圖記係蓋用
於公務業務，或各項證明文件上。原判決事實欄認定「由楊玉琴將上訴人之護照換貼
陳瑞章之照片，並在照片黏貼處偽造中華民國外交部公印文一枚」，但護照上照片黏
貼處之印文，其內容如何，是否足以表示該外交部之公務機關，原判決事實欄並未記
載，已有未合；理由欄又未敘明所憑之心證理由，自有判決理由不備之違失。又該印
文所屬之公印是否係依印信條例之規定由總統府所製發，以表示該機關之資格，原判
決對此攸關法律適用之重要待證事項未予調查，同有應於審判期日調查之證據未予調
查之違法。(二)、原判決事實欄關於陳瑞章所持上訴人提供之我國護照，先敘明由楊玉
琴加以變造，但其後二次行使該護照時，卻認定陳瑞章係持「偽造」之上訴人護照交
付入出境管理局，使承辦之公務員將不實之事項登載於職務上所掌之公文書上。其事
實認定前後不相一致，亦有判決理由矛盾之可議。以上或為上訴意旨所指摘，或為本
院得依職權調查之事項，應認原判決有撤銷發回更審之原因。又依卷內扣案之護照第
二十七頁之記載，該護照之持有人於八十三年三月二十二日已經離開泰國曼谷，原判
決事實認定陳瑞章於八十三年四月間再度持甲○○之護照，自曼谷搭機入境來台，究
竟事實如何？又上訴人之配偶係曾春梅（業經判決無罪確定），於八十九年六月二十
七日調查期日自行到庭請求訊問，原判決理由記載上訴人「始終未陳報其配偶之真實
姓名、住居處所以供本院查證」（見原判決第五頁第一行），案經發回宜並注意及之
。
據上論結，應依刑事訴訟法第三百九十七條、第四百零一條，判決如主文。
中      華      民      國     九十     年     十二     月    二十七    日
                              最高法院刑事第十庭
                                  審判長法官  陳  炳  煌
                                        法官  陳  正  庸
                                        法官  韓  金  秀
                                        法官  吳  信  銘
                                        法官  徐  文  亮
      右正本證明與原本無異
                                              書  記  官
中      華      民      國    九十一    年      一      月     四       日


司法院資訊處製作；財團法人民間司法改革基金會備份。
